臺灣新北地方法院民事判決
109年度訴字第1299號

原      告  陳萬福    住新北市○○區○○路0段000號之00                         ，0樓
訴訟代理人  馮志剛律師
            蔡文玲律師
被      告  新北市五股區農會

兼
法定代理人  李重興  

被      告  吳錫卿  
            陳俊明  
            郭聰明  
            陳聯慶  
            姚舜仁  

共      同
訴訟代理人  馮聖中律師
            任俞仲律師
上列當事人間請求損害賠償事件，經本院於民國111年5月9日言
詞辯論終結，判決如下：
    主  文
原告之訴及假執行之聲請均駁回。
訴訟費用由原告負擔。
    事實及理由
壹、程序部分
    按訴狀送達後，原告不得將原訴變更或追加他訴。但請求之
    基礎事實同一，擴張或減縮應受判決事項之聲明，或不甚礙
    被告之防禦及訴訟之終結者，不在此限，民事訴訟法第255
    條第1項第2款、第3款、第7款分別定有明文。又所謂請求之
    基礎事實同一，係指變更或追加之訴與原訴之主要爭點有其
    共同性，各請求利益之主張在社會生活上可認為同一或關連
    ，而就原請求之訴訟及證據資料，於審理繼續進行在相當程
    度範圍內具有同一性或一體性，得期待於後請求之審理予以
    利用，俾先後兩請求在同一程序得加以解決，避免重複審理
    ，進而為統一解決紛爭者，即屬之。查本件原告原起訴先位
    聲明為：㈠被告應連帶將附表三所示「道歉聲明稿」刊登於
    自由時報報頭邊一日。㈡被告應連帶給付原告150萬元，及自
    起訴狀繕本送達翌日起至清償日止，按年息百分之五計算之
    利息。㈢訴訟費用由被告連帶負擔。㈣第二項請求，原告願供
    擔保請准宣告假執行。嗣變更聲明如原告主張一、㈦所示，
    經核原告上開所為，均係原告基於被告之侵權行為法律關係
    ，向被告請求損害賠償，基礎事實亦屬相同，且追加之訴亦
    不甚礙被告之防禦及訴訟之終結，揆諸上開規定，應不在禁
    止之列，自應准許，合先敘明。
　貳、實體部分
　一、原告起訴主張：
  ㈠原告自民國94年起擔任被告五股區農會之總幹事，被告吳錫
    卿、陳俊明、郭聰明、陳聯慶及姚舜仁分別於附表一所示時
    間擔任如附表一所示被告新北市五股區農會如附表一所示職
    務（下均記載姓名）。歷年來被告五股區農會、新北市農會
    及新北市政府為使就任之會員代表、監事、理事更加了解農
    會業務，均會辦理選任人員研習會，亦會發給農會輔導相關
    法規彙編，請專家學者授課講習，是被告吳錫卿、陳俊明、
    郭聰明、李重興、陳聯慶等，對於農會法規及運作均應甚為
    嫻熟。
  ㈡詎吳錫卿、陳俊明、郭聰明、陳聯慶、李重興明知新北市五
    股區農會歷年之春節獎金發放及預算管理情形，於106年3月
    8日原告退休後，違法提出臨時動議，不顧「105年11月23日
    第17屆理事會第23次會議已通過106年度預算」，亦不顧「1
    06年2月8日第17屆會員代表大會第5次會議通過105年度會務
    、事業報告、資產負債表、事業損益及經費所入所出、現金
    流量表等決算業已照案通過，並照案通過106年度預算」，
    竟於106年11月23、24日之第18屆理事會第5次會議中，佯稱
    原告依上開議案而於106年1月25日發放之春節獎金違法（下
    稱系爭獎金），而提出如附表二之臨時動議，且照案通過。
  ㈢依新北市五股區農會員工獎勵要點六、（三）工作獎金規定
    係「依最近之年度考核得分評等計給年節及年終獎勵」，而
    原告於106年1月25日發放之獎勵金係屬106年春節獎金，且
    是依105年度或104年度考核得分評等計給。然附表二所示議
    案僅稱「獎勵金」，而故意不區分「年節獎勵」或「年終獎
    勵」，甚至於說明1中詭稱「先行墊支」、「係106年度之佣
    人費用暫支」，於說明2卻故意將之誤導為年終獎金，並稱
    「106年度方開始並無績效且未經考核」之不實說明，且說
    明3亦與事實不符。況五股區農會於107年6月15日亦發放員
    工之端午節獎金，且於107年2月27日明細分類帳「員工獎勵
    」會計科目，提撥新臺幣（下同）200萬元、於107年4月30
    日明細分類帳「員工獎勵」會計科目累計提撥至800萬元，
    明顯與吳錫卿、陳俊明、郭聰明、陳聯慶、李重興所述不符
    。
  ㈣因附表二所示議案不實記載，導新北市政府於106年12月7日
    以新北府農輔字第1062380969號發函，因而載有「本案於10
    6年度核發『105年度之獎勵金』，以『先行墊支』預付支應1179
    萬方式發放，未符『農會人事管理辦法』及『農會財務處理辦
    法』相關規定，應予不准」等謬誤敘述。然吳錫卿、陳俊明
    、郭聰明、陳聯慶、李重興竟於107年1月19日第18屆理事會
    第6次會議聲明「理事會乃參照營業單位陳述說明的內容做
    出合理性決議之依據，非理事會必要查證之責，指證內容倘
    有涉及不實或法律責任，概由營業單位承擔全責，與理事會
    決議無關」，再於107年3月26日五股區農會第18屆理事會第
    7次會議，吳錫卿、陳俊明、郭聰明、陳聯慶、李重興均出
    席，而由陳俊明提案訴請追討系爭獎金，即對原告提出背信
    、業務侵占之刑事告訴，以及返還不當得利、侵權行為及違
    背委任契約損害賠償等民事訴訟，幸經臺灣新北地方檢察署
    以109年度偵字第40號為不起訴處分，本院以107年度訴字第
    1102號駁回新北市五股區農會請求返還不當得利訴訟，且經
    臺灣高等法院以108年度上易字第271號駁回上訴確定，另經
    本院以108年度訴字第413號駁回新北市五股區農會請求損害
    賠償之請求。
  ㈤被告姚舜仁於76年起即任職五股區農會，並於95年至106年7
    月27日擔任保險部主任，106年7月28日起擔任總幹事迄今，
    亦明知五股區農會發放春節獎金與年終獎金的不同，且知10
    6年度用人費用等預算已經理事會、會員代表大會通過，農
    會總幹事本即可依預算執行，無須待會員代表大會通過決算
    。竟仍於106年12月12日之第18屆理事會第2次臨時會中以總
    幹事身分發言稱：「那麼我們在上次發現有這個獎金的問題
    ，其實裡面說的重點，是時間點不對，都還沒經過決議的東
    西，經過一個程序在跑，發生的問題，容…後面會有討論我
    不便多講，因為在農會，總幹事在這個位置一定要依法行事
    」。再依五股區農會章程第38條規定，五股區農會對外行文
    均須總幹事簽署，是五股區農會對原告所提上開民刑事訴訟
    ，均須姚舜仁簽核副署，是姚舜仁顯有與吳錫卿、陳俊明郭
    聰明、陳聯慶、李重興決議對原告提出上開民刑事訴訟。再
    者，姚舜仁於106年8、9月召集之主管會議上，及106年12月
    12日第18屆理事會第2次臨時會，指稱原告核發系爭獎金是
    違法亂紀、亂搞。
  ㈥又吳錫卿於本院108年度訴字第413號事件中，提出民事補充
    理由狀，竟載「被告陳萬福長期擔任原告農會最高行政主管
    即總幹事，為原告處理、掌管行政事務，明知依據農會人事
    管理辦法第30條之規定，必須於該年度『總用人費有賸餘』之
    時，始得將總用人費賸餘款提撥為員工獎勵之用，並以『應
    付款項』之科目為之，乃竟違背前開獎勵金發放必須『總用人
    費有賸餘』之前提，不待105年度總用人費進行法定決算程序
    確立總用人費賸餘數額，更不待農會106年度月報表顯示該
    月係有收益非虧損、其收益數額可供日後沖銷總用人費等情
    形，卻為一己之私，利用其職務上之機會，擅以『預付款項』
    之名目，非法預支挪用已逾106年度用人費員工獎勵預算編
    列總額之農會資產達1,179萬元，用以提撥、辦理獎勵金之
    發放，使被告等當時原告在職員工得以溢領，卻因原告嗣後
    遵照主管機關新北市政府復函意旨函請先行收回，遭被告等
    5人拒絕繳回迄今，使原告農會因此受有共計138萬3,000元
    之相應財產上損害，並使原告全體在職員工應享受領足額獎
    勵金之權利遭受嚴重排擠、掠奪。被告陳萬福甚至在侵吞相
    關款項後，於106年3月上旬未獲原告農會再次遴聘為總幹事
    得以繼續一手遮天之際，即火速辦理退休，以圖脫免必須返
    還相關款項之責，並使原告農會理事會無從進行票決，此等
    會醜（家醜）甚至見諸媒體，被告陳萬福如此行徑，顯然違
    背總幹事應盡職責之所託。」，顯見吳錫卿、姚舜仁有意圖
    散佈於眾，而指摘傳述足以毀損原告名譽之事。
  ㈦是被告七人有如上之侵權行為，原告因其等行為名譽權已遭
    受侵害，爰依民法第184條第1項、第185條、第195條第1項
    規定，請求損害賠償。並聲明：
　⒈被告應連帶將附表三所示「道歉聲明稿」刊登於自由時報報
    頭邊一日。
　⒉被告應連帶給付原告150萬元整，及自起訴狀繕本送達翌日起
    至清償日止，按年息百分之五計算之利息。
　⒊被告姚舜仁應給付原告50萬元整，及自準備書（一）狀繕本
    送達翌日起至清償日止，按年息百分之五計算之利息。
　⒋被告新北市五股區農會、吳錫卿應連帶給付原告50萬元，及
    自準備書（一）狀繕本送達翌日起至清償日止，按年息百分
    之五計算之利息。
　⒌訴訟費用由被告連帶負擔。
　⒍第二、三、四項請求，原告願供擔保請准宣告假執行。
二、被告則抗辯以：
　㈠被告等人係依據主管機關之函文為依據，
三、不爭執事項
　㈠吳錫卿、陳俊明、郭聰明、陳聯慶、李重興均有出席106年11
    月24日之五股區農會第18屆理事會第5次會議，且作成如附
    表二所示之決議（見本院卷一第71至77頁），當時理事長為
    吳錫卿。
　㈡新北市政府於106年12月7日發函五股區農會，並就附表二所
    示臨時動議指示辦理（見本院卷一第103頁）。
　㈢五股區農會對原告提起侵占等刑事告訴，及提起返還不當得
    利、侵權行為損害賠償民事訴訟，嗣經臺灣新北地方檢察署
    檢察官以109年度偵字第40號為不起訴處分，經本院以107年
    度訴字第1102號駁回新北市五股區農會請求返還不當得利訴
    訟，且經臺灣高等法院以108年度上易字第271號駁回上訴確
    定，另經本院以108年度訴字第413號駁回新北市五股區農會
    請求損害賠償之請求（見本院卷一第157至196頁）。
　㈣五股區農會對原告提起上開民刑事訴訟時，姚舜仁為五股區
    農會之總幹事。
　㈤姚舜仁於106年12月12日曾召開會議。
四、本院判斷
　㈠按當事人主張有利於己之事實者，就其事實有舉證之責任。
    但法律別有規定，或依其情形顯失公平者，不在此限，民事
    訴訟法第277條定有明文。是民事訴訟如係由原告主張權利
    者，應先由原告負舉證之責，若原告先不能舉證，以證實自
    己主張之事實為真實，則被告就其抗辯事實即令不能舉證，
    或其所舉證據尚有疵累，亦應駁回原告之請求。再按，依民
    法第184條第1項前段規定，侵權行為之成立，須行為人因故
    意過失不法侵害他人權利，亦即行為人須具備歸責性、違法
    性，並不法行為與損害間有因果關係，始能成立，且主張侵
    權行為損害賠償請求權之人，對於侵權行為之成立要件應負
    舉證責任（最高法院100年度台上字第328號判決意旨參照）
    。經查，原告主張被告七人之侵權行為事實為吳錫卿、陳俊
    明、郭聰明、陳聯慶、李重興5人均知原告於106年1月25日
    發放系爭獎金並無違法之處，竟於出席106年11月24日第18
    屆理事會第5次會議時，於否決原告先前決議發放系爭獎金
    之決議後，吳錫卿、陳俊明、郭聰明、陳聯慶、李重興5人
    再次出席107年3月26日之第18屆理事會第7次會議，並經陳
    俊明提案提訟追討，嗣以由姚舜仁擔任總幹事之五股區農會
    對原告提起民事訴訟及刑事告訴，是被告七人上開所為已侵
    害原告之名譽權等語。然查，原告固然提出五股區農會歷次
    之理事會議紀錄及五股區農會對其提起上開之民刑事訴訟相
    關不起訴處分及民事判決，惟民法第184條第1項前段及第19
    5條第1項前段固已就被害人因他人不法侵害他人名譽權之行
    為致生損害之情形設有明文規定，惟上開民法侵權行為規定
    所稱「不法」，應就整體法秩序之價值觀予以評價。又訴訟
    權為憲法所保障之權利，當事人於訴訟程序為裁判基礎事實
    之主張並聲明證據以資證明，由法院應斟酌全辯論意旨及調
    查證據之結果，依自由心證判斷事實之真偽而為判決。因此
    ，訴訟案件當事人於訴訟程序中，若就訴訟事件之爭點而為
    攻擊防禦之陳述，非就與爭點毫無關聯之情事恁意指摘，應
    認未逾行使正當訴訟攻防之合理範圍者，符合刑法第311 條
    所謂「自衛、自辯或保護合法利益」之免責範圍，亦即當事
    人於訴訟程序進行中，為說明其請求及抗辯之事實為正當，
    就其爭訟相關事實，提出有利其請求之主張或抗辯，縱使因
    此影響他人之名譽或信用，然其與爭訟事項相關之主張及抗
    辯，係當事人在訴訟程序中權利之行使，為因自衛、自辯或
    保護合法利益所發表之善意言論，即有阻卻違法之情事，且
    行為人於訴訟中就爭訟事件所為陳述，可認係就訴訟事件之
    主觀價值判斷所為之意見表達，當不構成侵權行為。
　  從而，五股區農會雖於上開訴訟中主張原告涉犯侵占等行為
    及有不當得利或侵權之行為，然其亦僅是就106年11月24日
    之五股區農會第18屆理事會第5次會議決議所為之具體主張
    ，而姚舜仁該時為五股區農會總幹事，自是應依循上開決議
    代表五股區農會進行相關訴訟，難認因原告嗣後經不起訴處
    分或民事獲勝訴判決，而推論五股區農會及姚舜仁之提起訴
    訟行為屬侵權行為。
  ㈡又原告一再主張吳錫卿、陳俊明、郭聰明、陳聯慶、李重興
    均熟稔農會人事管理辦法，且熟悉農會財務處理，竟刻意曲
    解原告於106年1月25日發放之系爭獎金性質，致嗣後新北市
    政府以謬誤之「先行墊支」決議為基礎，在106年12月7日發
    函指正系爭獎金之發放不符相關規定，所為亦屬侵權行為。
    然所謂侵權行為，係指違法以及不當加損害於他人之行為而
    言，吳錫卿、陳俊明、郭聰明、陳聯慶、李重興於上開理事
    會會議中固最終作成附表二之決議，然此決議之作成乃基於
    其對於原告發放獎金合法與否之法律上解讀，此由嗣後五股
    區農會對原告所提民刑事訴訟之理由中可明，亦即，姑不論
    吳錫卿、陳俊明、郭聰明、陳聯慶、李重興對於農會人事管
    理辦法及農會財務處理辦法之釋義內容，其等本可基於對於
    法規範之解釋，而對於原告所行使之職務為評價，則吳錫卿
    、陳俊明、郭聰明、陳聯慶、李重興基於法規解釋，繼而作
    成附表二所示之決議，難認有何侵權行為。至原告主張吳錫
    卿、陳俊明、郭聰明、陳聯慶、李重興刻意不區分年節獎金
    及年終獎金，並作成附表二不實之決議，然吳錫卿、陳俊明
    、郭聰明、陳聯慶、李重興係基於其等對於法規之解釋而認
    定原告發放之系爭獎金性質，原告雖一再主張其等5人有刻
    意曲解之情，然縱此決議與原告發放系爭獎金之基礎不符，
    然原告並未舉證證明其5人有何「明知」原告發放系爭獎金
    為合法，卻「故意」或「過失」記載與事實不符。況觀諸該
    決議內容，僅係說明系爭獎金之發放未能符合規定，並未對
    原告個人有何誹謗或指責之文字，是原告縱舉上開會議紀錄
    ，仍難認吳錫卿、陳俊明、郭聰明、陳聯慶、李重興有何侵
    權行為。
  ㈢就姚舜仁有無意圖散佈於眾，而指摘傳述毀損原告名譽之事
    部分。查證人周英風於本院審理時證述：我在退休前是五股
    區農會推廣部主任，原告是我任職時的長官，姚舜仁106 年
    7月28日才接任總幹事，應該是在8月間有召開主管會議討論
    原告核發獎金之事，姚舜仁有講到原告發獎金是違法亂紀，
    其他內容我不記得，他開主管會議很少會議記錄，當時是在
    五股區農會二樓總幹事室開會，會中有許仁科、資訊室主任
    游宗保、其他部門主管共6 、7 人，姚舜仁隨時就召集，我
    不知道這算不算正常主管會議，所以他說的話是代表農會或
    什麼，我記不得他有無說過不得外流。後來我有聽長壽會會
    長說「你們總幹事陳萬福貪污1000多萬元」等語（見本院卷
    三第57至60頁）。查，證人周英風對於該日姚舜仁所述內容
    僅記得姚舜仁說道原告違法亂紀，然對於姚舜仁該日其餘所
    說內容均稱不記得，則證人周英風之所述內容是否與事實相
    符，即屬有疑。況當日召開會議地點為五股區農會二樓總幹
    事室，包含其他部門主管共6、7人與會，縱姚舜仁於會議中
    對於原告發放系爭獎金乙事多有指責，亦僅是其個人於五股
    區農會之主管會議中，對於系爭獎金發放之事所為之評價，
    難認姚舜仁欲散佈於眾，欲侵害原告名譽所為。
  ㈣至證人陳進雄於本院審理時證述：我自109年迄今為五股農會
    會員代表，在吳錫卿擔任理事長時期109年1月20日召開的會
    員代表大會有講到系爭獎金的事，說吳錫卿說原告把年節、
    年終獎金混為一談，在1月25日發的是年節獎金，不能稱為
    年終獎金，有說原告做一半領了就走了，當天現場應該有4
    、50人等語。惟觀諸上開內容，可知吳錫卿亦是針對系爭獎
    金發放於法未合之事再次評價，核與五股區農會自107年至1
    08年間對原告所提民刑事訴訟所為之主張相同，則吳錫卿為
    五股區農會總幹事，基於其對於法規之確信所為之評價，亦
    難認有何侵權行為。
五、綜上所述，本件與系爭獎金發放是否符合法規規定無涉，原
    告與被告7人本可基於其等對於法律之確信，就農會人事管
    理辦法、農會財務處理辦法為解釋，雖解釋方式有異，致吳
    錫卿、陳俊明、郭聰明、陳聯慶、李重興作成如附表二所示
    決議，並姚舜仁因此核可五股區農會對原告提起民刑事訴訟
    ，姚舜仁並於主管會議上或理事會議上對原告所為有所評價
    ，然此均難認屬侵害原告名譽權行為，是原告請求難認有理
    由，所為之請求不應准許。又其假執行之聲請，因訴之駁回
    而失所依附，不予准許。
六、本件事證已臻明確，兩造其餘之攻擊或防禦方法及所用之證
    據，經本院斟酌後，認為均不足以影響本判決之結果，爰不
    逐一論列，附此敘明。
七、據上論結，本件之訴為無理由，依民事訴訟法第78條規定，
    判決如主文。
中　　華　　民　　國　　111 　年　　6 　　月　　9 　　日
                  民事第五庭    法　官　曹惠玲
以上正本係照原本作成。　　　　　　　　　
如對本判決上訴，須於判決送達後20日內向本院提出上訴狀。如
委任律師提起上訴者，應一併繳納上訴審裁判費。
中　　華　　民　　國　　111 　年　　6 　　月　　10　　日
                                書記官  董怡彤
附表一：
 吳錫卿 陳俊明 郭聰明 陳聯慶 李重興 86至９０年 ╳ 農事小組組長 ╳ ╳ ╳ 90至９４年 ╳ 理事兼會員代表 ╳ ╳ ╳ 94至９８年 理事 理事 會員代表 ╳ ╳ 98至１０２年 理事 ╳ 理事 ╳ 會員代表 102至１０６年 常務監事 理事 會員代表 會員代表 監事 106至１１０年 理事長 理事 理事 理事 理事 
附表二：
 106年11月24日第18屆理事會第5次會議臨時動議（見本院卷一第77頁） 案由 106年度1月份發放獎勵金1,179萬，該筆佣人費用尚未經會員代表大會過之預算案請先行收回案，提請討論。 說明 1.106年度1月份發放獎勵金1,689萬，其中510萬係為105年度佣人費   用節餘，先行墊支1179萬係106年度之佣人費用暫支合先說明。 2.106年度方開始並無績效且未經考核。 3.106年度之佣人費用尚未經會員代表大會審議通過，其開支應有欠 　妥應予先行收回。